【裁判字號】    96,重訴,268
【裁判日期】    970502
【裁判案由】    塗銷地上權登記
【裁判全文】
臺灣臺中地方法院民事判決  96年度重訴字第268號
原      告  戊○○○
            丙○○
共      同
訴訟代理人  黃柏霖    律師
複代理人    甲○○
被      告  己○○即庚○○○.
            乙○○
            丁○○
共      同
訴訟代理人  許嘉容    律師
上列當事人間請求塗銷地上權登記事件，經本院於民國97年4月
11日言詞辯論終結，判決如下：
    主    文
被告丁○○應將原告所有坐落台中市○區○○段第三九五地號，
地目田，面積壹仟肆佰貳拾平方公尺、同段第三九五之四地號，
地目田，面積壹拾貳平方公尺及同段第三九五之五地號，地目田
，面積貳拾平方公尺土地全部，於民國九十六年九月十九日，由
台中市中山地政事務所以九六年普字第三○七六五○號，權利人
：丁○○，所為地上權讓與登記塗銷。
被告乙○○應將原告所有坐落台中市○區○○段第三九五地號，
地目田，面積壹仟肆佰貳拾平方公尺、同段第三九五之四地號，
地目田，面積壹拾貳平方公尺及同段第三九五之五地號，地目田
，面積貳拾平方公尺土地全部，於民國九十六年九月六日，由台
中市中山地政事務所以九六年普字第三○一○四○號，權利人：
乙○○，所為地上權拍賣登記塗銷。
被告己○○應將原告所有坐落台中市○區○○段第三九五地號，
地目田，面積壹仟肆佰貳拾平方公尺、同段第三九五之四地號，
地目田，面積壹拾貳平方公尺及同段第三九五之五地號，地目田
，面積貳拾平方公尺土地全部，於民國七十九年十一月五日，由
台中市中山地政事務所以七九普字第○一八○九五號，權利人：
庚○○○，所為地上權登記塗銷。
訴訟費用由被告負擔。
    事實及理由
壹、程序方面：
一、按訴狀送達後，原告不得將原訴變更或追加他訴。但有下列
    各款情形之一者，不在此限：四、因情事變更而以他項聲明
    代最初之聲明者。七、不甚礙被告之防禦及訴訟之終結者。
    被告於訴之變更或追加無異議而為本案之言詞辯論者，視為
    同意變更或追加。民事訴訟法第255條第1項第4、7款、第2
    項分別定有明文。
二、原告起訴時訴聲明係請求塗銷坐落台中市○區○○段第395
    地號土地上之地上權設定登記，惟因上開土地於民國96年12
    月7日逕為分割出同段第395-4、395-5地號二筆土地，此據
    原告提出土地登記謄本為證，堪信為真正，是因此情事變更
    有將訴之聲明變更之必要，揆諸上開法律規定，自無不合。
三、本件原被告庚○○○於起訴後，案件繫屬中（96年12月3日
    ）死亡，亦據原告提出其除戶謄本一件在卷可憑，堪信為真
    正，其繼承人中僅己○○未拋棄繼承，並聲明承受本件訴訟
    ，有被告己○○提出之聲明承受狀在卷可憑，於法自無不合
    應予准許其承受本件訴訟。
四、本件訴訟繫屬中，被告乙○○向本院拍得系爭地上權，因而
    於96年9月6日登記為地上權人；復於同年月16日將地上權讓
    與被告丁○○，此據原告提出土地登記謄本二件在卷可憑，
    堪信為真正，原告因而先聲請本院將本件訴訟事件及進行程
    度通知渠二人，後於97年3月19日具狀追加渠二人為被告，
    被告己○○、乙○○、丁○○三人之訴訟代理人於本院97年
    4月11日言詞辯論時，對於原告追加無異議而為本案之言詞
    辯論，揆諸上開法律規定，自應視為同意原告之追加。
貳、實體方面：
一、兩造訴之聲明：
(一)、原告方面：如主文所示。
(二)、被告方面：請求駁回原告之訴。
二、本件兩造不爭執事項，本院據以為本件判決之基礎事實：
(一)、坐落台中市○區○○段395地號土地（下稱系爭土地），係
    原告於民國82年間向法院標買取得所有權。嗣於96年12月7
    日逕行分割為同段第395、第395-4及第395-5地號三筆土地
    。
(二)、被告己○○之被繼承人庚○○○，於79年11月5日就系爭土
    地設定地上權（下稱系爭地上權），與原土地所有權人何順
    寬約定除系爭土地外，還有395-1、395-2地上權三筆土地每
    年地租新台幣（下同）500,000元。
三、受告知訴訟人乙○○於82年3月17日就庚○○○所有之地上
    權設定為抵押權人。嗣於96年9月6日經法院拍定取得系爭地
    上權，又於同年月19日將系爭地上權讓與受告知訴訟人丁○○。
四、原告所發起訴狀附原證二、三，催繳欠租及撤銷系爭地上權
    律師函，被告均有收到。
五、被告於96年6月20日以存證信函回覆上開原證二催繳欠租函
    ，表明多退少補，並附匯票二紙面額各500元。
三、本件關鍵爭點及關於爭點兩造之主張：
(一)、原告以地上權人欠繳地上權租金達2年總額為理由，撤銷系
    爭地上權並塗銷地上權登記，有無理由？
１、原告主張：有理由。
(1)、預付地租予訴外人何順寬不得對抗原告。
(2)、催告債務人給付金額過高，僅過高部分不生催告效力（最高
    法院66台上124號判例參照）。且被告己在本院另案（96簡
    字第7號，訴外人謝永雪向本件被告請求給付395之1、395之
    2地號土地，自90年12月1日起至94年11月23日止欠租，法院
    判決被告應給付謝永雪257,510 元，已經確定）案件判決中
    知悉應如何計算系爭土地之地租，仍僅給付顯然不足之
    1,000 元地租，自有未當。原告撤銷系爭地上權，於法有據
    。
(3)、類似本案情形之另案（案號：本院95年度重訴字第9號，台
    灣高等法院台中分院95年度重上字第106號）均准土地所有
    人撤銷地上權及塗銷地上權登記。
２、被告主張：無理由
(1)、被告取得系爭地上權時共支付9,000,000元（包括系爭土地
    及同段395之1、392之2地號土地之地上權），以每年地租
    500,000元計，已預繳18年地租。
(2)、原告催告被告繳納地上權地租時，以3筆地上權之地租總額
    向被告催繳，於法不合，且被告已繳1,000元，並言明多退
    少補，原告應不得撤銷系爭地上權。
(3)、原來有地上權的土地是三筆，地租是五十萬，現在系爭土地
    只有一筆，所以沒有辦法確定這一筆單獨的地租是多少，且
    有無欠繳達兩年總額。
(二)、如原告有權撤銷系爭地上權，其請求被告丁○○、乙○○遞
    行取得系爭地上權之登記，是否於法有據：
１、原告主張：是，本件於96年6月22日起訴後，原告即聲請本
    院發給起訴證明，並持向地政機關聲請登記於系爭土地登記
    謄本其登記事項欄：「依台灣台中地方法院96年6月22日96
    年度重訴字第268號塗銷地上權登記，本件不動產訴訟中」
    ，迄今該登記仍然存在（參原證十五）。是被告乙○○、丁○○登記為地上權人時，均已知悉本件訴訟，非屬善意信賴
    登記之第三人，是如法院認定原告有權撤銷系爭地上權，渠
    等取得地上權之登記，均失附麗，且對原告之系爭土地之所
    有權有所妨礙，原告依民法第767條規定，併請求渠等二人
    塗銷登記，自屬有據。
２、被告主張：否，依土地法第43條規定，登記有絕對效力，被
    告乙○○係行使其抵押權並信賴系爭土地查封登記其他登記
    事項欄所載「本地上權得讓與他人」之內容，向法院拍賣取
    得系爭地上權，被告丁○○係善意信賴登記，自被告乙○○
    取得系爭地上權之讓與，應受登記效力保護。
參、本院得心證之理由：
一、關於上開爭點(一)：
(一)、被告雖辯稱已預繳地租900萬元予訴外人何順寬，惟為原告
    否認其事實，被告復未能舉證以實其說，且其預付地租未經
    登記時，對土地買受人不生效力，此觀本院95年度重訴字第
    9號、台灣高等法院台中分院95重上字第106號判決理由甚明
    。被告此一抗辯，尚非足取。
(二)、至於被告辯稱於收受原告存證信函後，即於96年6月20日回
    函檢具匯票二紙，面額各500元，且表明多追少補，原告存
    證信函催告被告給付每年500,000元，顯屬過高，又不計算
    後通知被告繳納，自不得主張撤銷系爭地上權，惟按催告債
    務人給付金額過高，僅過高部分不生催告效力（最高法院66
    台上124號判例參照）。且被告己在本院另案（96簡字第7號
    ，訴外人謝永雪向本件被告請求給付395之1、395之2地號土
    地，自90年12月1日起至94年11月23日止欠租，法院判決被
    告應給付謝永雪257,510元，已經確定）案件判決中知悉應
    如何計算系爭土地之地租，仍僅給付顯然不足之1,000元地
    租，自有未當。是原告撤銷系爭地上權，於法有據，被告上
    開抗辯，亦非足採。
(三)、被告己○○之被繼承人庚○○○目前雖非系爭土地之地上權
    人，惟其地上權如經撤銷，後續之地上權轉讓登記，均失依
    附，如囿於實務傳統上要求塗銷登記訴訟，應列現登記名義
    人為被告之限制，而需分數次訴訟遞予請求塗銷，顯不符訴
    訟經濟法理，基於紛爭應一次解決之考量，本件原告將庚○○○及其繼承人己○○列為被告，有其必要，況依民事訴訟
    法第254條第1項規定之當事人恆定原則，庚○○○於本件起
    訴時為系爭土地之地上權人，自不因訴訟繫屬中，系爭地上
    權移轉予另被告乙○○，乙○○再讓與被告丁○○，而生影
    響，併此敘明。
二、關於上開爭點(二)：
(一)、按第1項為訴訟標的之權利，其取得、設定、喪失或變更，
    依法應登記者，於起訴後，受訴法院得依當事人之聲請發給
    已起訴之證明，由當事人持向該管登記機關請求將訴訟繫屬
    之事實予以登記。訴訟終結後，當事人或利害關係人得聲請
    法院發給證明，持向該管登記機關請求塗銷該項登記。民事
    訴訟法第254條第5項定有明文。又由本條文之修正理由：「
    …五、欲受讓該權利之第三人有知悉該訴訟繫屬之機會，將
    可避免其遭受不利益。爰訂本條第五項後段。」可知，修法
    目的即在避免第三人遭受不利益，換言之，如已為本項之登
    記，仍在訴訟繫屬中受讓訟爭權利，即難主張仍為「善意」
    第三人，其理至明。
(二)、查本件於96年6月22日起訴後，原告即聲請本院發給起訴證
    明，並持向地政機關聲請登記於系爭土地登記謄本其登記事
    項欄：「依台灣台中地方法院96年6月22日96年度重訴字第
    268號塗銷地上權登記，本件不動產訴訟中」，迄今該登記
    仍然存在（參原證十五）。是被告乙○○、丁○○登記為地
    上權人時，均已知悉本件訴訟，揆諸上首開規定及說明，渠
    等非屬善意信賴登記之第三人，堪予認定。
(三)、從而，庚○○○之地上權既應撤銷，已如前述，渠等附麗於
    系爭地上權之歷次登記，均失依附，惟如不予塗銷，對於原
    告之所有權妨礙至鉅（由本件訴訟繫屬中，系爭地上權仍一
    再轉讓即知），原告主張依民法第767條請求塗銷，於法有
    據，應予准許。
(四)、被告乙○○於本件訴訟繫屬時，雖非系爭土地之地上權人，
    惟於訴訟繫屬中行使其抵押權取得系爭地上權，雖嗣又讓與
    另被告丁○○，致其於本件言詞辯論終結時，由形式上觀察
    並非系爭土地之地上權人，惟如囿於實務傳統，塗銷不動產
    權利登記之訴，應以現登記名義人為被告，因而將此部分訴
    訟駁回，則無異迫使原告應分別提起訴訟，先將丁○○（目
    前登記地上權人）之地上權登記予以塗銷（塗銷後權利狀態
    回復到乙○○為地上權人），再另訴請求塗銷乙○○之地上
    權登記（塗銷後權利狀態回到庚○○○之繼承人即己○○為
    地上權人），最後，再訴請撤銷系爭地上權併請求塗銷其地
    上權登記，如此迂迴輾轉之訴訟程序，於訴訟經濟原則殊有
    未合，是以本院僅將原告訴之聲明之順序，予以調整如主文
    所示之順序，但本件仍屬原告全部勝訴之判決，併此敘明之
    。
三、綜上所述，被告之抗辯，均非足採，原告之請求，則屬於法
    有據，應予准許，爰依原告之請求，判決如主文所示。
肆、結論：本件原告之訴為有理由，依民事訴訟法第85條第1項
    ，第78條，判決如主文。
中    華    民    國    97    年    5     月    2     日
                  民事第三庭    法  官   曹宗鼎
上正本係照原本作成。
如對本判決上訴，須於判決送達後20日內向本院提出上訴狀。
中    華    民    國    97    年    5     月    5     日
                                書記官   黃聖心


司法院資訊處製作；財團法人民間司法改革基金會備份。
